臺灣高雄地方法院刑事判決                          九十年度易緝字第二一號
    公  訴  人  臺灣高雄地方法院檢察署檢察官
    被      告  乙○○
    選任辯護人  許明德律師
                吳芝瑛
                鄭勝智
右列被告因詐欺案件，經檢察官提起公訴（八十六年度偵字第二六九○三號），本院
判決如左：
    主  文
乙○○無罪。
    理  由
一、公訴意旨略以：被告乙○○明知自己已無清償能力，竟基於意圖為自己不法所有
    之概括犯意，於民國八十三年十月十二日向告訴人丙○○誑稱其公司需錢週轉，
    向其借款新台幣（下同）三百萬元，並簽發付款人為梓官鄉農會，編號為000
    0000號、0000000號及0000000號，發票日均為八十四年十二
    月十二日，面額均為一百萬元之支票計三張交予告訴人丙○○收持，且自八十三
    年十一月起至八十五年二月止，每月交付三分利息予告訴人丙○○，以取信告訴
    人丙○○，致使告訴人丙○○陷於錯誤而如數交付三百萬元予被告乙○○；嗣上
    開支票於八十四年十二月十二日到期後未能兌現，被告復向告訴人丙○○詐稱其
    因兄弟間贈與土地（分產）需繳稅金，嗣其取得土地後即可以該土地向銀行抵押
    借款而清償之，請告訴人丙○○將前揭支票返還，由其再簽發同前付款人，編號
    0000000號，發票日為八十五年三月十二日，面額三百萬元之支票乙張交
    伊收持以擔保之，告訴人丙○○不疑有他，遂應允之，詎此張支票屆期亦未獲兌
    現，致生損害於告訴人丙○○。被告復承前開意圖為自己不法所有之概括犯意，
    參加由洪素惠（已改名為甲○○）召集，會期自八十四年四月三十日起至八十六
    年五月三十日止，每人每月每會會款二萬元，合計含會首共二十六會之民間互助
    會乙會，及會期自八十四年十月三十日起至八十七年五月三十日止，每人每月每
    會會一萬元，合計含會首共三十七會之民間互助會二會，嗣分別於八十四年六月
    三十日（即上開二萬元互助會之第三會）及八十五年一月三十日（即上開一萬元
    互助會之第四會）即標得前開告訴人甲○○所召集之互助會，並收受告訴人甲○○給付予伊之會款，其為免詐欺犯行敗露，乃繼續繳交死會會款迄八十五年二月
    三十日止，自該日後即未再繳納死會會款，合計共積欠告訴人甲○○會款六十一
    萬元；被告另乙○○並向告訴人甲○○誑稱因其兄弟間贈與土地（分產）須繳納
    稅金，嗣後取得土地後即可向銀行抵押借款清償之及因作生意需錢週轉，分別向
    告訴人甲○○借款，並分別以其名義簽發之支票擔保之，且於八十四年九月二十
    三日及十月二十三日交付予伊二分之利息，以取信告訴人甲○○，致使告訴人甲○○陷於錯誤而分別以現金或以電匯方式，合計交付六百五十萬元予被告乙○○
    ，惟其向告訴人甲○○借款所簽發用以擔保之支票，屆期均未獲兌現，經告訴人
    甲○○向其催討，被告竟又請其先借各該支票之同額現金予伊，由其將現金存入
    該支票帳戶內使支票兌現，再由被告開立日期較後之同額支票交付告訴人甲○○
    收持，以取信告訴人甲○○，致告訴人甲○○不疑有他而應允之，惟被告乙○○
    嗣後簽發之支票屆期均未兌現，致生損害於洪素惠，合計共詐得六百三十萬元。
    經告訴人丙○○及甲○○向地政機關查詢，被告於取得高雄縣茄苳坑段第六一二
    之四號土地後即將該土地脫產出賣予第三人，或根本未依協議書之內容取得同段
    第六一二及六一二之六號土地，始知受騙，因認被告乙○○涉有刑法第三百三十
    九條第一項之詐欺罪嫌云云。
二、按犯罪事實應依證據認定之，無證據不得推定其犯罪事實，又不能證明被告犯罪
    者，應諭知無罪之判決，刑事訴訟法第一百五十四條、第三百零一條第一項分別
    定有明文。又告訴人之告訴，係以使被告受刑事訴追為目的，是其陳述是否與事
    實相符，仍應調查其他事實以資審認，始得為不利被告之認定。（最高法院五十
    二年台上字第一三○○號判例參照）。次按刑法第三百三十九條第一項詐欺罪之
    成立，以意圖為自己或第三人不法所有，以詐術使人將本人或第三人之物交付為
    要件，所謂以詐術使人交付，必須被詐欺人因其詐術而陷於錯誤，若其所用方法
    ，不能認為詐術，亦不致使人陷於錯誤，即不構成該罪。（最高法院四十六年台
    上字第二六○號判例參照）。至於債務人於債之關係成立後，如有未依債之本旨
    履行民事債務之情形，在一般社會經驗上可能之原因甚多，縱令是出於惡意不為
    履行，苟無足以證明其在債之關係發生時，自始即具有不法所有意圖之積極證據
    ，亦僅能令負民事之遲延給付責任，依刑事訴訟法第一百五十四條之規定，尚不
    得據此債信違反之客觀事態，而推定債務人原有詐欺之犯意。
三、本件公訴人認被告涉有前揭詐欺取財罪嫌，無非係以告訴人丙○○及甲○○之指
    訴及互助會單、土地登記謄本、臺灣高等法院高雄分院八十六年度上易字第九四
    八號刑事判決書、協議書等件，且被告未提出其從事生意之證明，亦無證據可供
    認定其確係因生意失敗而週轉不靈，而其雖支付利息予告訴人二人，惟此係因其
    經濟情況已屬不佳，為取信告訴人等所不得不支付者，尚難因此即認其並無詐欺
    之意圖，又被告參加告訴人甲○○所召集之互助會，分別於第三會及第四會即標
    走，嗣於八十五年二月三十日起迄今即無故分文未繳，是其參加告訴人甲○○所
    召集之互助會之初，難謂其無不法所有之意圖等情為其論罪之主要依據。然訊據
    被告乙○○固坦承曾簽發支票向告訴人丙○○及甲○○調借現金，並參加告訴人
    甲○○召集之互助會三會，而標走其中二會之事實，惟堅決否認有何詐欺之犯行
    ，辯稱：伊之前曾經向告訴人丙○○借過，這次借長期的三百萬元，有簽發支票
    ，且支付每月一分的利息，付了一年，一年到期後再延期借，與告訴人甲○○是
    親戚關係，向告訴人甲○○借錢也有開支票，並給付二分利息，標得會款時有還
    告訴人甲○○二十萬元，會款亦有繳到八十五年二月間，後來因為兄長生意失敗
    ，又被案外人林建雄詐騙，所以才未還款，但沒有詐欺之意思等語。經查，(一)告
    訴人甲○○於偵查中陳稱：因被告是伊的舅舅，為了幫被告的忙，所以一直借被
    告錢等語（見偵查卷第一○七頁），足見被告與告訴人甲○○係親屬關係，且因
    告訴人為幫被告的忙而願意一而再的借予被告大筆之金錢，是客觀上自難認被告
    有何對告訴人施用詐術，使告訴人甲○○因此陷於錯誤而借予金錢。(二)再被告向
    告訴人丙○○及甲○○以支票調借現金均有核算利息乙節，業據告訴人丙○○於
    本院審理時到庭陳稱：利息一個月三萬元，付了差不多一年，後來才又換票等語
    （見本院九十年十二月十一日審判筆錄），及告訴人甲○○於本院審理時亦陳述
    ：被告八月二十三日借五十萬元拿一萬元的利息給伊，九月二十三日又拿一萬元
    利息給伊，之後說要辦貸款之後才要付，當時約定利息二分等語（見本院九十一
    年一月二十九日審判筆錄），則被告向告訴人等借款既係依一般借款習慣，有交
    付支票以供擔保、給付利息等情，則被告雖未能完全清償上開借款，然債務人未
    依債務本旨履行給付者，依一般社會經驗而言，原因非一，其因不可歸責之事由
    無法給付，或因合法主張抗辯事由而拒絕給付，甚至債之關係成立後，始行惡意
    遲延給付，皆有可能，非必即出於自始無意給付之詐欺犯罪一端，尚難以單純債
    務不履行之狀態，即推定被告自始即有不法所有之意圖，且係施用詐術，逕認應
    以詐欺罪責相繩。(三)又被告參加告訴人甲○○所召集之互助會三會，並標走其中
    二會，尚有一會活會，並將標得會款中之二十萬元償還予告訴人甲○○之事實，
    已如前述，且為告訴人甲○○所不否認，而被告於借貸後因無法按時還款，而請
    求告訴人丙○○及甲○○延後清償乙節，亦據告訴人等陳明在卷屬實，衡諸常情
    ，被告果若自始即有詐騙之意，大可於達到目的取得借款及會款後即置之不理，
    豈有再繼續繳交死會會款予告訴人甲○○，且尚留下一活會未標取，並償還部分
    款項予告訴人甲○○，另請求告訴人等讓其延後清償之理，顯見被告尚無不法所
    有之詐欺意圖，至為灼然。(四)又被告所稱高雄縣梓官鄉○○○段六一二之四地號
    之土地為其兄長所贈與等情，有土地登記簿謄本一份在卷可按，堪信被告所述應
    非虛妄，而該筆土地嗣後為案外人林建雄所詐騙乙節，亦經被告提起自訴，現正
    在最高法院審理中而尚未確定，亦有自訴狀、本院八十五年度自字第七八八號刑
    事判決書、臺灣高等法院高雄分院八十九年度上更（一）字第二○四刑事判決書
    、刑事聲明上訴狀等件在卷可憑，是亦難認被告所稱該筆土地為案外人林建雄詐
    騙毫無所據，故與被告向告訴人等借款之初，是否具有惡意，並無直接關係，不
    能以其事後之處分行為，推論其自始即有詐欺之惡意。(五)綜上所述，被告上開所
    辯尚堪採信，本件應僅係單純之民事債務糾葛，難認被告於借貸及標取會款之初
    有何不法所有之意圖及施用詐術之行為，被告所為與刑法第三百三十九條第一項
    詐欺取財罪之犯罪構成要件尚屬有間。此外，本院復查無其他積極證據足資認定
    被告有何公訴人所指詐欺之犯行，既不能證明被告犯罪，揆諸首揭說明，依法應
    為無罪判決之諭知。
據上論斷，應依刑事訴訟法第三百零一條第一項，判決如主文。
中      華      民      國    九十一    年      五      月     十七     日
                                    臺灣高雄地方法院刑事第一庭
                                        法  官    陳玉聰
右正本證明與原本無異。
如不服本判決，應於判決送達後十日內，向本院提出上訴狀。
                                        書記官    鄭淑臻
中    華    民    國    九十一    年      五      月          十七      日
